【裁判字號】    88,簡上,74
【裁判日期】    900430
【裁判案由】    塗銷所有權移轉登記
【裁判全文】
臺灣新竹地方法院民事判決  八十八年度簡上字第七四號
    上  訴  人  甲○○○
    送達代收人  葉文博律師
    被上訴人    乙○○
    被上訴人    丙○○
    複代理  人  丁○○
右當事人間塗銷所有權移轉事件，上訴人對於中華民國八十八年四月二十一日本院竹
北簡易庭八十七年度竹北簡字第一四七號判決提起上訴，本院判決如左：
    主    文
上訴駁回。
第二審訴訟費用由上訴人負擔。
    事實及理由
一、本件上訴人起訴主張：
    坐落新竹縣竹北市○○段十興小段二十七之三、二十七之九地號土地上，門牌新
    竹縣竹北市十興里一鄰三之一建物（建號卅八號，下稱系爭建物），其中土造住
    家部分（面積：二五五點三零平方公尺）及相鄰之公廳、原「增興木材加工廠」
    廠房（面積一零九點一平方公尺），係有百餘年歷史之舊建物，為上訴人與已亡
    故之案外人楊林芳所共有。民國六十三年間，前開系爭建物磚造石棉瓦廠房部分
    （面積五零五點四九平方公尺）由上訴人之子楊盛鴻、楊盛權集資所建，於七十
    一年六月七日連同系爭建物土造住部分（面積二五五點三零平方公尺）一併信託
    登記為上訴人所有；被上訴人乙○○自四十二年起即離家在外，至七十八年其父
    楊輝振去世後始回家繼承產業，故上開磚造石棉瓦廠房之興建與其毫無關係，嗣
    因被上訴人獲悉上開系爭建物於高速鐵路興建徵收土地後將有鉅額補償金可得領
    取，乃於八十三年間以整修系爭建物為名，向高齡無識之上訴人騙取印鑑證明及
    印鑑章，將系爭建物以贈與為名移轉登記為其所有，並於八十六年六月二日再偽
    以買賣為由，將系爭建物再移轉登記為其子即被上訴人丙○○所有，又系爭建物
    土造住家部分既為上訴人與楊林芳所共有，磚造石棉瓦廠房部分復為上訴人之子
    楊盛鴻、楊盛權所共同興建，且由上訴人及楊盛鴻占有使用中，且系爭建物之基
    地二十七之三地號土地復為楊盛權之妻楊姜秀鳳所有，上訴人自無可能將系爭建
    物贈與被上訴人乙○○；此外，乙○○於八十六年六月二日即將系爭建物移轉登
    記予其子丙○○，而自八十六年七月四日起迄九月一日止，乙○○仍以自己名義
    寄發四次郵局存證信函予楊盛鴻，就系爭建物主張所有人之權利，顯見兩被上訴
    人間就系爭建物所為之移轉登記有通謀虛偽意思表示之情，上訴人自得請求其同
    意塗銷八十三年五月二十四日就系爭建物所為之移轉登記，又被上訴人丙○○為
    上訴人之孫、被上訴人乙○○之子，明知上訴人為系爭建物之登記名義人，且明
    知系爭建物一直由上訴人及上訴人之子楊盛鴻占有使用中，卻為圖詐領系爭建物
    之徵收補償金，竟與被上訴人盛琳通謀為買賣之虛偽意思表示，其意思表示自屬
    無效，則被上訴人等於八十六年六月二日就系爭建物所為之移轉登記既有無效之
    原因，亦應塗銷，並聲明（一）原判決廢棄。（二）被上訴人乙○○、丙○○於
    民國八十六年六月二日就坐落新竹縣竹北市十興里一鄰十興三之一號建物所有權
    移轉登記，應予塗銷。（三）被上訴人乙○○於民國八十三年五月四日就坐落新
    竹縣竹北市十興里一鄰十興三之一號建物所有權移轉登記，應予塗銷。（四）第
    一、二審訴訟費用由被上訴人負擔。
二、被上訴人則以：
    否認系爭建物為上訴人所有，共否認有何詐騙及通謀虛偽意思表示，辯稱：系爭
    建物原屬被上訴人等之父祖即上訴人之夫楊輝振所有，僅名義上登記為上訴人所
    有，嗣因被上訴人楊成琳之其餘二兄弟楊盛鴻、楊盛權因財務狀況不佳，且父親
    身後之喪葬等費用大部分均由被上訴人乙○○負擔，故楊盛鴻等人乃拋棄繼承其
    父遺產之權利，上訴人與另位繼承人即陳楊貴茶等亦因傳統女子不繼承家產等觀
    念，亦同時一併拋棄，並均經法院准予備查在案，是包括系爭建物在內之遺產，
    乃由被上訴人乙○○一人單獨繼承，故上訴人於八十三年五月四日雖將系爭建物
    「移轉」登記予被上訴人乙○○，實為依繼承之關係，將應由被上訴人乙○○一
    人單獨繼承之建物「返還」而登記予被上訴人乙○○所有；又被上訴人二人間就
    系爭建物所訂立之買賣契約，確屬真正，且被上訴人丙○○亦確簽發以新竹區中
    小企業銀行新竹分行為付款人，帳號：第０一七三八－二號，票號：第ＬＮ00
    000000號，到期日：八十六年六月三十日，面額：新台幣五十萬元之支票
    ，交予被上訴人乙○○付清買賣價款，被上訴人丙○○以善意買受系爭建物並取
    得其所有權。況系爭建物已經新竹縣政府徵收為高鐵新竹車站用地，並拆遷完畢
    ，從而上訴人請求塗銷所有權移轉登記，欠缺權利保護必要，是求為判決駁回上
    訴人之訴。並聲明（一）上訴駁回。（二）第二審訴訟費用由上訴人負擔。
三、查系爭建物因位於高速鐵路新竹車站區段徵收範圍，並於八十八年三月十五日公
    告徵收，該建物業於八十九年四月十四日拆除完竣之事實，業經本院依職權向新
    竹縣政府函查明確，有該縣九十年四月二十四日九十府地徵字第四二二七八號函
    在卷可稽。按民事訴訟乃當事人於其私法上的權利受到侵害時，得請求法院判決
    以保護其私權之程序，而原告起訴欲求利己判決，除須具備實體法上的權利保護
    要件外，尚須具備訴訟法上之權利保護要件（即當事人適格及保護必要）始可。
    如當事人主張之權利，已得依其他方法達成目的或法律設有特別救濟方法，只能
    依該方法救濟者，而無須起訴者，即屬欠缺保護必要，應為原告敗訴之判決。又
    ，權利保護要件是否存在，則以言詞辯論終結時為準，如起訴當時權利保護要件
    存在，而言詞辯論終結時有欠缺者，法院仍應認原告之訴為無理由。查，本件縱
    如上訴人所主張，系爭建物上訴人並未贈予被上訴人乙○○；被上訴人二人間之
    系爭建物移轉登記乃有通謀虛偽意思表示情事，惟系爭建物業經遭拆除完竣，已
    如前述，所有權業已滅失本件已無法回復為原告對系爭建物有所有權之原狀，而
    上訴人仍請求被上訴人二人就系爭建物所有權移轉登記及上訴人與被上訴人乙○
    ○就系爭建物所有權移轉登記予以塗銷，即屬無起訴之必要，則本件上訴人之訴
    自應認係欠缺保護必要之要件，為無理由，應予駁回。原審為上訴人敗訴之判決
    並，並無不合，上訴意旨聲明廢棄，為無理由。
四、本件上訴為無理由，依民事訴訟法第四百三十六條之一第三項、第四百四十九條
    第一項、第七十八條判決如主文。
中      華      民      國    九十      年      四      月     三十     日
                                  臺灣新竹地方法院民事第一庭
                                      審判長法官  陳  國  成
                                      法      官  王  佳  惠
                                      法      官  許  翠  玲
右為正本係照原本作成。
如不服本判決，須以本判決適用法規顯有錯誤為上訴理由且上訴利益逾新台幣壹佰萬
元額數者，始得於本判決送達後二十日內向本院提出上訴狀（須按他造當事人之人數
附繕本）並經本院許可後，方得上訴於最高法院。
~B法院書記官  鄭敏郎
中      華      民      國    九十      年      四      月     三十     日


司法院資訊處製作；財團法人民間司法改革基金會備份。
